【裁判字號】    89,勞上易,8
【裁判日期】    890831
【裁判案由】    給付工資等
【裁判全文】
臺灣高等法院民事判決                       八十九年度勞上易字第八號
      上  訴  人  甲  ○  ○
      被  上訴人  乙  ○  ○
      訴訟代理人  潘秀華律師
      複  代理人  潘  正  中  .
右當事人間給付工資等事件，上訴人對於中華民國八十八年十二月二十九日台灣新竹
地方法院八十八年度勞訴字第四號第一審判決提起上訴，本院判決如左：
    主    文
原判決關於駁回上訴人後開第二項之訴部分並訴訟費用之裁判均廢棄。
被上訴人應給付上訴人新臺幣壹拾玖萬壹仟柒佰肆拾伍元及自八十七年七月二十五日
起，至清償日止，按年息百分之五計算之利息。
其餘上訴及假執行之聲請均駁回。
第一、二審訴訟費用，由被上訴人負擔三分之一，餘由上訴人負擔。
    事    實
甲、上訴人方面：
一、聲明：求為判決：
  (一)原判決廢棄。
  (二)被上訴人應連帶給付上訴人新台幣（以下同）六十二萬一千零三十元，及自起訴
    狀繕本送達之翌日起至清償日止，按年息百分之五計算之利息。
  (三)上訴人願供擔保，請准宣告假執行。
  (四)第一、二審訴訟費用由被上訴人負擔。
二、陳述：除與原判決記載相同者予以引用外，補稱：
  (一)本件於興建系爭房屋時，兩造確係約定以點工及由上訴人代購部分建材之方式進
    行，並非單純之承攬，其工資及建材費由上訴人向被上訴人按時請款。而依泥水
    包工業之習慣，為支付工人之工資及代購之建材款，於興建或修繕房屋當中，會
    依工作時間或工程進度狀況，分次請求業主先行支付一部份款項，工程結束後再
    行結算尾款。本件被上訴人於房屋放樣及一樓灌漿時，始分次支付上訴人二十九
    萬元。又證人古錦雄於台灣新竹地方法院檢察署八十七年度偵續字第四十八號檢
    察官偵訊時，及原審八十八年十月一日言詞辯論時，皆證述上訴人係以點工及代
    購部分建材方式為被上訴人興建系爭房屋，被上訴人雖一再辯稱本件係屬承攬，
    惟迄今無法敘明承攬價格為何，又無法舉出其委託上訴人建系爭房屋時，所謂的
    統仁貿易有限公司（下稱統仁公司）之標準價究係為何？渠於上訴人興建完成之
    後，始請統仁公司出具估價單，以訛詐上訴人，渠所舉證人陳棋榮係為其進口系
    爭房屋建材之人，且依據被上訴人所陳稱，本件付款均要徵得陳棋榮之同意，陳
    棋榮顯係本件之利害關係人，其證詞自偏頗被上訴人，足證本件確無承攬報酬之
    約定，非為承攬關係。
  (二)被上訴人於委託上訴人以點工及代買部分建材方式興建系爭房屋時，故意未向上
    訴人表明全部工程款不要超過多少金額，亦未要求上訴人將點工記錄、代購建材
    款及代叫他人施工之單據交其簽認，僅言明按時支付，上訴人不疑有他，至房屋
    興建完成，被上訴人竟拒付系爭款項，上訴人所提估價單，均為被上訴人代購部
    分建材或代叫他人施工之費用，點工記錄表亦係按時記錄，因被上訴人並未在施
    工現場，始未由渠予以簽認，被上訴人亦從未要求簽認。
  (三)被上訴人於房屋興建前，未對上訴人說明其預算，俾上訴人得以評估該金額能否
    完成興建系爭房屋，而係要求上訴人以點工、代購部分建材，及代叫他人施做部
    分工程之方式承作，待上訴人向渠請款時，始借詞款項超過而拒付，渠顯係以不
    法之行為侵害上訴人之權利，上訴人依侵權行為損害賠償之法律關係為請求，自
    屬有據。
三、證據：援用原審所提證據。
乙、被上訴人方面：
一、聲明：求為判決：
  (一)上訴人之上訴駁回。
  (二)第二審之訴訟費用由上訴人負擔。
二、陳述：除與原判決記載相同予以引用外，補稱：
  (一)上訴人承建被上訴人之房屋，係因上訴人得以被上訴人房屋之興建，習得本件特
    殊之建築技術，並受統仁公司之技術指導，又上訴人確實有前去統仁公司學習本
    件自加拿大進口之組合建材之組合建築技術。況依一般習慣及實務經驗，承包興
    建房屋本即界定為承攬關係，甚且被上訴人毫不明此建築技術之情況之下，怎可
    能與上訴人約定，以點工以及代買部分建材的方式進行此興建工程？又本件工程
    施工圖始終不在被上訴人處，而是在上訴人處為承攬系爭工程進行之依據，可見
    兩造間為承攬關係，且上訴人提供請款單據並未有點工慣例需業主即被上訴人為
    點工確認之簽名，上訴人於八十五年二月十五日出具之請款單據，其計價之方式
    更顯見雙方為承攬關係。
  (二)上訴人抗辯若本件係承攬又何須花費時間記錄點工日期及人數云云，實非可採，
    蓋一般承包商於承包工程後，自不可能係由自己一人獨立興建，必會找一批屬於
    自己合作之工作班底，一起興建房屋，故其所稱之點工紀錄表必係上訴人自己為
    了解成本支出所為之紀錄，故無須被上訴人之簽名；另因本件係承攬關係，故方
    有上訴人自己採買建材之情事，此部分本即應在上訴人之成本核算內，又怎能主
    張係代墊之費用呢？因此依據上訴人自己所陳述之施工情形，及其所提出之証物
    ，更足証雙方確係依承攬方式興建被上訴人之房屋，而非上訴人所言單純僱傭之
    點工關係。
  (三)關於工程費用之計算，上訴人是以不超過統仁公司所定之價格為計，且上訴人同
    意以此定興建價格，亦不違上訴人興建房屋於日後可期之獲利。再者，統仁公司
    興建此組合建材之房屋已有相當經驗，工程費用之估算當不致血本無歸，此亦是
    向統仁公司學習此建築技術之上訴人所當然得知，是上訴人同意以不超過統仁公
    司所定之價格為本興建工程之總工程款，是確實而有依據的，否則，被上訴人當
    可委請有工程經驗之統仁公司負責興建，豈可能委請高價又無經驗之上訴人興建
    ；又工程施工期間，被上訴人已付予上訴人四十六萬八千元，並非上訴人所稱之
    二十九萬元。
  (四)按因故意或過失，不法侵害他人權利者，負損害賠償責任，然上訴人亦須證明其
    有何權利受有損害，始得依前述規定請求賠償。查系爭房屋工程，兩造間對於興
    建系爭房屋之法律關係，在認知上有極大之差異，因而發生給付工程款之爭議，
    純係民事糾葛，尚難據此認為被上訴人於委託上訴人興建系爭房屋時，即有不法
    所有之意圖，或有何詐欺之侵權行為，是尚難證明被上訴人有何侵權行為，上訴
    人此部分之請求，亦乏依據。
三、證據：援用原審所提證據。
    理    由
一、本件上訴人起訴主張：被上訴人於八十四年十二月間，向上訴人佯稱欲委託上訴
    人以點工及代買部分建材方式，興建被上訴人所有坐落新竹縣新埔鎮文山里之房
    屋，並言明工人之工資及代購建材款核實支付。上訴人自八十五年一月九日放樣
    開工起，陸續代購部分建材及代為僱工興建被上訴人上開房屋，然被上訴人除於
    房屋放樣及一樓灌漿時，給付上訴人代購建材費及工人工資二十九萬元，以取信
    上訴人外，即未再付任何款項予上訴人，並向上訴人詐稱，請上訴人先行代墊建
    材費及工人工資，俟房屋完工後，即一次付清等語。上訴人不疑有他，遂陸續代
    墊建材費及工人工資（含上訴人自己之工資）共計六十二萬一千零三十元。嗣於
    八十六年五月間，上開房屋完工後，被上訴人竟藉詞拒付上開款項。本件被上訴
    人委託上訴人以點工及代購部分建材方式，興建被上訴人所有系爭房屋，依雙方
    約定，被上訴人應給付上訴人實作工資、代墊召募工人工作之工資及代墊之建材
    等費用，從而上訴人依兩造上揭約定及民法侵權行為之規定，請求被上訴人給付
    積欠上訴人之工資，及應給付之代墊款（包括工人工資及建材費），合計六十二
    萬一千零三十元及法定遲延利息。
二、被上訴人則以：伊從未以點工及代買建材方式委託上訴人興建系爭房屋，因上訴
    人得以被上訴人房屋之興建習得本件特殊之建築技術，並受訴外人統仁公司技術
    指導，兩造乃約定興建工程費以不超過統仁公司所定之價格。況被上訴人毫不明
    瞭此建築技術，怎可能會與上訴人約定以點工及代買建材之方式進行此項工程？
    又本件工程施工圖始終不在被上訴人處，而是在上訴人處作為工程之依據，再以
    上訴人提供請款之單據並未有被上訴人為點工確認之簽名，又上訴人既係向統仁
    公司習得系爭房屋之特殊技術，如約定之費用超過統仁公司之報價，被上訴人豈
    有不直接委請統仁公司承作，而由上訴人為之？是本件兩造間確係承攬關係，上
    訴人稱本件為僱傭關係云云，自非可採等語，資為抗辯。
三、上訴人主張興建被上訴人所有系爭房屋時，言明工人之工資及代購建材款核實支
    付。而被上訴人則以其從未以點工及代買建材方式委託上訴人興建系爭房屋，兩
    造間為承攬關係，且兩造約定興建系爭房屋之工程費以不超過統仁公司所定之價
    格為限。因此本件首應審究者，為兩造間就系爭房屋之興建其法律關係究為何﹖
    查被上訴人自統仁公司得知自加拿大進口具防火、防震、耐用以及環保之一種新
    組合建材，具市場潛力，而統仁公司也有意將北部代理權委由被上訴人負責，因
    被上訴人欠缺負責施工人員可配合而有所猶豫，嗣被上訴人欲興建系爭房屋自住
    ，經訴外人古錦雄介紹認識有意學習此建築技術之上訴人，兩造遂達成合作協議
    ，由被上訴人介紹上訴人至屏東統仁公司學習該項技術，以被上訴人房屋之興建
    為實際操作，以期施工技術純熟，長期合作，共謀利潤等情，為被上訴人於原審
    供明（見原審卷第四十二頁），上訴人對於兩造有上開協議並不爭執。且上訴人
    確有依被上訴人之介紹，前往屏東向統仁公司學習本件自加拿大進口之組合建材
    之組合建築技術，上訴人學得該項技術後，即興建被上訴人所有之系爭房屋，足
    見系爭房屋之興建為兩造合作協議內容之一部分。被上訴人主張兩造間純為承攬
    關係，自非可採。
四、上訴人主張被上訴人委託其以點工及代買建材等方式建造系爭房屋，總工程費共
    九十一萬一千零三元，固據其提出估價單二十三紙、記錄表二紙為證。但查，系
    爭房屋之興建既為兩造合作協議內容之一部分。而上訴人既係向統仁公司習得系
    爭房屋之建築技術，如約定之費用超過統仁公司之報價，被上訴人當會直接委請
    統仁公司承作，而不需由上訴人興建，足見被上訴人所辯興建系爭房屋之工程費
    以不超過統仁公司所定之價格為限，堪以採信。按興建系爭房屋之使用加拿大進
    口之材料，由被上訴人委由訴外人陳棋榮進口，此經証人陳棋榮於原審供述甚詳
    （見原審卷第五十二頁、第一四頁），並為兩造所是認，而依統仁公司之估價單
    所載，興建系爭房屋之款項共二百四十萬元，扣除進口材枓費一百六十八萬八千
    二百五十五元外，其餘工程費用為七十一萬一千七百四十五元，此有估價明細表
    為憑（見原審卷第一頁），上訴人對於上開估價明細表所載內容亦不否認，因此
    統仁公司興建系爭房屋之工程費為七十一萬一千七百四十五元，應堪置信。從而
    上訴人主張建造系爭房屋之工程費共九十一萬一千零三元，尚不足採，應以七十
    一萬一千七百四十五元為限。至於上訴人所提出之估價單二十三紙，其上或無任
    何人之簽收，或僅有上訴人簽收，或僅有訴外人古錦雄簽收，惟均未見被上訴人
    簽收認可之記錄，是上開估價單及紀錄表，或出自上訴人單方制作，或僅由上訴
    人單方提出，自無法證明確係系爭房屋建設工程所支出之花費。
五、被上訴人主張其已支付系爭房屋工程款四十六萬八千元，並提出八十五年二月十
    五日金額十九萬四千元之估價單、八十五年十一月四日古錦雄簽收七萬四千元及
    八十五年十月二十四日上訴人簽收二十萬元之收據各乙份為証。查，上開估價單
    所載金額十九萬四千元，由訴外人古錦雄於八十五年十一月四日載明「付清」字
    樣，而其上上訴人同時記載收「六萬元」之字樣，顯然該估價單所載金額，上訴
    人僅領取六萬元。另古錦雄於八十五年十一月四日簽立七萬四千元之收據，被上
    訴人無法証明古錦雄領取後交付上訴人或古錦雄係代理上訴人領取，因此該單據
    亦無法証明上訴人有收受該款項。惟上訴人自認被上訴人已給付二十九萬元，因
    此應認被上訴人給付上訴人二十九萬元，被上訴人主張其已支付系爭房屋工程款
    四十六萬八千元云云，尚非可採。
六、被上訴人另主張上訴人所建造之系爭房屋有嚴重瑕疵，其中客廳大門未依施工圖
    製作，造成大門比內門低、一樓五根支柱未發揮功效、地磚凹凸不平、二個樓梯
    缺一未作，另一欠缺欄杆扶手、窗框遭施工破壞未予修補、一樓地板未予縮邊、
    衣櫥門框裝反、水槽裝置不密合、二樓灌漿之混凝土與石頭比例不符，結構安全
    發生嚴重問題，還有屋外隔熱板安置不穩等瑕疵，經上訴人同意被上訴人另派人
    施工修補，花費四十二萬三千五百八十元，並提出八十六年六月二十日及同月二
    十一日估價單各乙份為証（見原審卷第六十四頁至六十七頁）。惟查，上訴人否
    認系爭房屋工程有何瑕疵，且被上訴人所提出之八十六年六月二十一日估價單（
    原審卷第六十四頁）工程名稱為：住宅配電工程，顯非上訴人承作之範圍，此觀
    之統仁公司所提出之估價明細表亦未記載住宅配電工程即明。另八十六年六月二
    十日款項共二十三萬元之估價單，所載均為上訴人承作之範圍，上訴人雖主張該
    估價單所載係被上訴人拒付其工資及代墊款後，其拒絕上工施作及代訂建材，被
    上訴人另行僱工所支出之費用云云（見原審卷第一五五頁），惟不論該工程係修
    補工程或上訴人拒絕施工後，被上訴人僱請他人施作之工程，因上訴人需其施作
    之工程完工始得領足七十一萬一千七百四十五元，上訴人既供稱其未施工完畢，
    而由被上訴人僱請他人完工，因此上訴人自不得請領二十三萬元之工程款，被上
    訴人抗辯上訴人應自工程款中扣除二十三萬元乙事，堪以採信。
七、按因故意或過失，不法侵害他人權利者，負損害賠償責任，民法第一百八十四條
    第一項前段固規定甚明。本件上訴人另以：被上訴人意圖為自己不法之所有，以
    詐術訛詐上訴人工資血汗錢及為其代墊之其他工人工資、建材費等費用，顯係故
    意不法侵害上訴人之權利為由，請求被上訴人賠償其損害六十二萬一千零三十元
    。惟查上訴人並未舉証証明兩造訂立契約，由上訴人建造系爭房屋工程時，被上
    訴人有何施以詐欺之不法情事，至於工程款是否付清，為民事上之爭執，尚難以
    被上訴人未付清款項，即認被上訴人有不法所有之意圖，或有何詐欺之侵權行為
    ，且上訴人曾以被上訴人有上開行為而告訴被上訴人詐欺，經臺灣新竹地方法院
    檢察署於八十七年十二月十八日以八十七年度偵續字第四十八號為不起訴處分，
    上訴人不服聲請再議，亦經臺灣高等法院檢察署於八十八年一月二十五日以八十
    八年度議字第二五九號駁回上訴人再議而確定，此有處分書乙紙可稽，是尚難證
    明被上訴人有何詐欺之侵權行為情事，上訴人此部分之請求，尚非有據。
八、從而，上訴人依兩造口頭契約之約定，請求被上訴人給付十九萬一千七百四十五
    元及自起訴狀繕本送達翌日（即八十七年七月二十五日）起，至清償日止，按年
    息百分之五計算之利息，為有理由，應予准許，逾此所為之請求，為無理由，應
    予駁回。又上訴人敗訴部分，其假執行之聲請亦失所附麗，應併予駁回。又本件
    一經判決即告確定，上訴人就其勝訴部分聲請宣告假執行，自無必要，亦應併予
    駁回。原審就上開應准許部分，為上訴人敗訴之判決，尚有未洽，上訴意旨求予
    廢棄改判，為有理由，爰由本院予以廢棄改判如主文第二項所示。至於上訴人之
    請求不應准許部分，原判決為上訴人敗訴之判決，並駁回其假執行之聲請，經核
    於法並無不合，上訴意旨求予廢棄改判，為無理由，應駁回其上訴。
九、本件事證已臻明確，兩造其餘之主張與陳述，或與本件爭點無涉，或不影響本件
    判決之結果，爰不一一論列，附此指明。
十、據上論結，本件上訴人之訴為一部有理由，一部無理由，依民事訴訟法第四百五
    十條、第四百四十九條第一項、第七十九條但書，判決如主文。
中      華      民      國    八十九    年      八      月    三十一    日
                              臺灣高等法院民事第七庭
                                  審判長法  官  張  耀  彩
                                        法  官  陳  玉  完
                                        法  官  侯  東  昇
右正本係照原本作成。
不得上訴。
中      華      民      國    八十九    年      九      月      二      日
                                        書記官  鄭  兆  璋


司法院資訊處製作；財團法人民間司法改革基金會備份。
